ACORDAO-COMPLETO-2433777

ACÓRDÃO 2597/2020 ATA 37/2020 - PLENÁRIO

VISTOS, relatados e discutidos estes autos de representação formulada pelos Conselheiros Maria Tereza Uille Gomes e Henrique de Almeida Ávila, do Conselho Nacional de Justiça (CNJ) , a respeito de possíveis irregularidades ocorridas na interrupção da realização de perícias médicas e de seu impacto nas prestações previdenciárias sob a responsabilidade do Instituto Nacional do Seguro Social (INSS) ,
ACORDAM os Ministros do Tribunal de Contas da União, reunidos em sessão plenária, ante as razões expostas pelo, em: 
9.1. com fulcro no art. 276, caput, do Regimento Interno/TCU, referendar a medida cautelar adotada pelo relator por meio do despacho contido na peça 14 destes autos, transcrito no Relatório que precede este acórdão, bem como as medidas acessórias constantes no mencionado despacho; 
9.2. esclarecer ao Instituto Nacional do Seguro Social e à Subsecretaria de Perícia Médica Federal do Ministério da Economia que:
9.2.1. o atendimento da medida cautelar determinada por meio do item II da parte dispositiva do despacho (peça 14) fica condicionada às medidas que se mostrem viáveis do ponto-de-vista técnico e material;
9.2.2. ainda que outras discussões de ordem jurídica possam ocorrer no curso do processo, isso não afasta ou atenua a necessidade de observância imediata da medida cautelar proferida;
9.3. encaminhar cópia desta deliberação à Subsecretaria de Perícia Médica Federal do Ministério da Economia, ao Instituto Nacional do Seguro Social, ao Conselho Federal de Medicina (CFM) e ao Conselho Federal do Serviço Social (CFESS) para subsidiar suas respostas, bem como aos representantes.

Referendo de medida cautelar concedida em processo de representação a respeito de possíveis irregularidades ocorridas na interrupção da realização de perícias médicas e de seu impacto nas prestações previdenciárias sob a responsabilidade do Instituto Nacional do Seguro Social (INSS).

Instituto Nacional do Seguro Social (INSS), Secretaria Especial de Previdência e Trabalho, vinculados ao Ministério da Economia, Conselho Federal de Medicina (CFM) e Conselho Federal do Serviço Social (CFESS).

3. Interessados/Responsáveis: não há.

13.1. Ministros presentes: José Mucio Monteiro (Presidente), Walton Alencar Rodrigues, Benjamin Zymler, Augusto Nardes, Aroldo Cedraz, Ana Arraes, Bruno Dantas (Relator) e Vital do Rêgo.
13.2. Ministro-Substituto convocado: Augusto Sherman Cavalcanti.
13.3. Ministros-Substitutos presentes: Marcos Bemquerer Costa, André Luís de Carvalho e Weder de Oliveira.

ACORDAO-COMPLETO-2486765

Acórdão 1495/2021 - Plenário

BRUNO DANTAS

Adoto como relatório o despacho que fundamentou a concessão da medida cautelar ora em apreciação (peça 14) : 
"Trata-se de representação dos Conselheiros Maria Tereza Uille Gomes e Henrique de Almeida Ávila, do Conselho Nacional de Justiça (CNJ) , a respeito de possíveis irregularidades ocorridas na interrupção da realização de perícias médicas e de seu impacto nas prestações previdenciárias sob a responsabilidade do Instituto Nacional do Seguro Social (INSS) .
2.	O Conselho Nacional de Justiça (CNJ) instituiu, por meio da Portaria 57, de 20 de março de 2020, Comitê de Crise para dar suporte ao Observatório Nacional sobre Questões Ambientais, Econômicas e Sociais de Alta Complexidade e Grande Impacto e Repercussão com vistas a dar continuidade ao funcionamento do Poder Judiciário durante a emergência desencadeada pela covid-19. 
3.	O Comitê de Crise tem por objetivo acompanhar o aumento na propositura de novos processos relacionados à pandemia e auxiliar os Tribunais no enfrentamento dos problemas públicos que se sucederiam.
4.	Desse acompanhamento, verificou-se que as ações judiciais relativas aos benefícios previdenciários por incapacidade e de prestação continuada estavam paralisadas em virtude da não realização de perícias judiciais, o que fora motivado pela impossibilidade de realização de perícias médicas e socioeconômicas de forma presencial em razão das medidas preventivas adotadas para a prevenção do contágio pelo novo coronavírus.
5.	Mesmo após o restabelecimento do atendimento presencial em alguns Juízos, dados mais recentes indicam a existência de cerca de 200.000 processos paralisados por conta da ausência de perícias.
6.	Diante desse contexto, o CNJ publicou a Resolução 317, de 30/4/2020, que autorizou a realização de perícia "por meio eletrônico, sem contato físico entre perito e periciando, enquanto perdurarem os efeitos da crise ocasionada pela pandemia do novo Coronavírus" nos processos relativos a benefícios previdenciários por incapacidade e de prestação continuada.
7.	Segundo os Conselheiros do CNJ, a não implementação da perícia por meio eletrônico, em grande parte, decorre da veemente oposição do Conselho Federal de Medicina (CFM) , corroborada pela Subsecretaria de Perícia Médica Federal da Secretaria Especial de Trabalho e Previdência do Ministério da Economia, em acolher essa modalidade de exame.
8.	Para demonstrar essa alegação, os Conselheiros do CNJ trazem cópia dos seguintes documentos, Parecer CFM 03, de 08/4/2020; Ofício CFM nº 2736/2020-COJUR, de 14/5/2020; Ofício SEI 116679/2020/ME, nos quais, em síntese, afirmam que as perícias eletrônicas atentariam contra o Código de Ética Médica. 
9.	Reporta, ainda, ameaça do referido conselho profissional no sentido de impor sanções disciplinares aos peritos médicos judiciais que realizarem exames com recursos tecnológicos em detrimento do atendimento presencial.
10.	Na mesma linha, a Associação Nacional dos Médicos Peritos teria posicionado contrariamente ao procedimento de perícia eletrônica. 
11.	Mais recentemente, o Conselho Federal de Serviço Social também teria emitido nota contrária à perícia social com o uso de meios tecnológicos previstos na Resolução CNJ nº 317/2020.
12.	De outra parte, Conselheiros do CNJ lembram que "ainda antes da edição da Resolução nº 317 pelo CNJ, o Congresso Nacional aprovou e o Presidente da República sancionou a Lei 13.989, de 15 de abril de 2020, autorizando em caráter emergencial o uso da telemedicina, sem excluir qualquer ato médico de sua abrangência."
13.	Mesmo com a edição dessa lei, o CFM, a Subsecretaria de Perícia Médica Federal do Ministério da Economia e as entidades associativas que congregam os peritos médicos negam-se em acolher a determinação do CNJ, amparada em lei federal e também na Recomendação 4, de 6/5/2020, do Ministério Público Federal no mesmo sentido.
14.	Os Conselheiros do CNJ fazem, ainda, grave alerta em relação a situação ainda pior dos beneficiários que buscam a via administrativa para obtenção de seus direitos junto ao INSS, tendo em vista ao longo período de fechamento das agências do instituto, as quais teriam um passivo de mais de seis meses. Até agosto do corrente, o número de requerimentos administrativos chegaria a aproximadamente 600 mil, o que demonstraria a gravidade da situação. 
15.	A preocupação dos conselheiros do CNJ é a falta de realização dessas centenas de milhares de perícias não realizadas via administrativa sejam judicializadas, o que atentaria contra a Política Judiciária Nacional do Tratamento Adequado dos Conflitos de Interesses, consubstanciada na Resolução CNJ 125, 2010, que tem por objetivo principal a pacificação social, e o cumprimento da Agenda 2030 da Organização das Nações Unidas, que tem como intuito garantir vida digna, erradicar a pobreza e buscar o desenvolvimento sustentável de todos os povos.
16.	Nas palavras dos Conselheiros do CNJ, "usuários buscarão, com toda a razão, compelir o Estado a apreciar os requerimentos administrativos respectivos em tempo razoável. O descumprimento das determinações da Justiça, por sua vez, obrigará o governo a arcar com o pagamento de penalidades no processo, diminuindo ainda mais os recursos disponíveis para a implementação de políticas públicas que confiram tratamento digno à população usuária dos serviços do seguro social".
17.	E concluem: "a situação revela verdadeira crise humanitária, em que centenas de milhares de trabalhadores e de chefes de família, já atingidos pela crise sanitária decorrente da pandemia da Covid-19, viram-se impossibilitados de manter a própria subsistência e a de seus familiares em virtude da inércia do Estado em cumprir um dos mais relevantes de seus deveres".
18.	Diante do exposto, os Conselheiros do CNJ requerem:
a) exigir do Instituto Nacional do Seguro Social, à Subsecretaria de Perícia Médica Federal do Ministério da Economia e ao Conselho Federal de Medicina o efetivo cumprimento à Lei nº 13.989, de 15 de abril de 2020, para determinar a realização de perícias médicas com uso da telemedicina; 
b) determinar à Subsecretaria de Perícia Médica Federal do Ministério da Economia e ao Conselho Federal de Medicina que se abstenham de aplicar qualquer penalidade de cunho administrativo ou ético-disciplinar aos profissionais que realizarem perícias médicas com uso da telemedicina com fundamento na Lei nº 13.989, de 15 de abril de 2020; 
c) determinar ao Instituto Nacional do Seguro Social e à Subsecretaria de Perícia Médica Federal do Ministério da Economia que, no prazo de 5 (cinco) dias, apresentem plano de retorno da atividade de perícia médica relacionada à concessão de benefícios e auxílios; 
d) promover a fiscalização das atividades exercidas pelas instituições acima referidas no que se refere à efetividade, eficiência e conformidade das ações ao fim proposto nas leis que as instituíram e no quadro de emergência sanitária desencadeada pelo novo coronavírus.
II
19.	Da sua parte, a Secretaria de Controle Externo de Gestão Tributária, da Previdência e da Assistência Social (SecexPrevidência) propôs o conhecimento da representação, por esta preencher os requisitos de admissibilidade atinentes à natureza do processo. 
20.	Quanto ao mérito, a unidade instrutora afirmou que "o tema envolve interpretações jurídicas divergentes entre as partes envolvidas e que a decisão a ser proferida pelo Tribunal poderá vir a afetar ato administrativo (...) ". Assim, propôs a realização de oitiva das instituições envolvidas para que se manifestem a respeito do conteúdo da representação (peça 12) .
III
21.	Feita essa breve contextualização, passo a decidir.
22.	Inicialmente, a atuação do Tribunal neste caso está autorizada em virtude de indícios da falta de atuação proativa e tempestiva da Subsecretaria de Perícia Médica Federal do Ministério da Economia e do Instituto Nacional do Seguro Social em não adotar e determinar as medidas necessárias para a promoção de perícias médicas eletrônicas para os beneficiários de tais direitos, o que vai contra o princípio da eficiência, da legalidade e da moralidade administrativa.
23.	Nesse sentido, conheço da representação.
IV
24.	A questão que ora se discute diz respeito à não implementação de perícia médica pelo INSS por meio eletrônico e não presencial neste momento excepcional da pandemia da covid-19.
25.	Por certo, o ideal seria que os serviços periciais fossem realizados com a presença física do beneficiário perante o perito. No entanto, isso ainda não é totalmente possível, não obstante os esforços do INSS em reabrir parcialmente nesta semana as agências que foram vistoriadas e tiveram as medidas de segurança sanitárias implementadas e aprovadas.
26.	Como não é possível o retorno de 100% das perícias presenciais, é necessário que sejam verificadas, por ora, alternativas para minimizar os transtornos dessa paralisação para a população brasileira mais vulnerável. Nesse sentido, a Lei 13.989/2020 autorizou em caráter emergencial o uso da telemedicina, sem excluir qualquer ato médico de sua abrangência.
27.	Assim, era de se esperar que a Subsecretaria de Perícia Médica Federal do Ministério da Economia e o Instituto Nacional do Seguro Social já tivessem colocado em prática essa opção legislativa até que a situação viesse a se normalizar. 
28.	Por evidente, os desdobramentos deste processo podem dizer o contrário, entretanto, tudo indica que o Governo Federal está se curvando aos lobbies corporativos em prejuízo da população brasileira. Seria desejável que o Governo Federal viesse a ficar do lado dos que mais necessitam, ainda mais em momento tão penoso para os mais vulneráveis. 
29.	A questão ora discutida tem viés aparentemente corporativo por parte das associações de classe, que apresentam sistemática objeção e nítida incoerência quando da censura do uso da telemedicina para perícias médicas, muitas das vezes simples e objetivas de serem feitas, e não para consultas nas quais se prescrevem, até mesmo, medicamentos controlados.    
30.	Nessa escolha, deve-se optar pelo atendimento imediato dos mais vulneráveis por meio da realização de perícias médicas utilizando telemedicina no âmbito dos órgãos públicos.   
31.	Entretanto, como alegado pelos Conselheiros do CNJ, estranhamente tais órgãos nada fizeram no sentido de colocar em operação as perícias eletrônicas e, até mesmo, parecem concordar com as objeções do Conselho Federal de Medicina e das associações de classe, os quais se fundamentam no fato de que a perícia médica não estaria abrangida por essa norma e que a Lei 12.842/2013 e o Código de Ética vedariam tal prática.
32.	Neste momento, sem prejuízo de que seja instaurada a devida dialética para discussão da matéria, não me parece razoável que, por ora, o CFM e as associações de classe venham a emitir orientações e posicionamentos regulamentando atividades e procedimentos administrativos de órgãos públicos. É inconcebível supor que um Conselho Corporativo possa ditar o funcionamento de um órgão público ao sabor dos seus interesses e em detrimento das necessidades da população.
33.	Devo lembrar que a discussão sobre telemedicina não vai ser aqui esgotada até porque esse assunto transpassa as atribuições e competências deste Tribunal. Entretanto, o interesse público imediato e a situação excepcional que vivemos, reconhecida sabiamente pela Lei 13.989/2020 ao autorizar a telemedicina enquanto durar a crise ocasionada pelo coronavírus, exigem a pronta atuação desta Corte na solução da matéria. 
34.	De outra parte, não há dúvidas de que a pandemia evidenciou a efetividade das inúmeras utilidades de comunicação remota possíveis nos mais variados espectros da vida pública e privada das pessoas. Neste cenário de restrição de algumas atividades presenciais, é impensável excluir completamente a utilização de ferramental tecnológico para fins tão nobres quanto os aqui discutidos, não se permitindo sequer a realização de análise preliminar de atestados médicos. 
35.	Nesse contexto, vislumbro presente o pressuposto da plausibilidade do direito (fumus boni iuris) .
36.	De outra parte, a paralisação e o represamento das perícias médicas são de uma gravidade ímpar neste momento, pois denotam, além de incapacidade gerencial, falta de sensibilidade humana com a dor e o sofrimento das pessoas menos favorecidas. 
37.	Primeiro, milhares de cidadãos estão tolhidos de buscarem, via administrativa, e, por conseguinte, de receberem seus benefícios e direitos em momento dramático de suas vidas, em razões dos devastadores efeitos financeiros decorrentes da pandemia da covid-19, mesmo reconhecendo os esforços do Governo Federal com a concessão do auxílio emergencial e do benefício emergencial a parcelas significativas da população mais vulnerável.
38.	Segundo, a eventual judicialização dos pelo menos 600 mil requerimentos administrativos de perícias feitos e ainda não atendidos podem ter reflexo bastante negativos na rotina dos trabalhos no âmbito do Poder Judiciário, com todos os custos e desdobramentos envolvidos.
39.	Terceiro, ainda no âmbito do Poder Judiciário, as perícias judiciais via meio eletrônico não estão sendo realizadas, uma vez que há a vedação e a ameaça de punições funcionais contra os peritos que, eventualmente, fizerem tais procedimentos, o que aumenta ainda mais o problema. 
40.	Assim, resta caracterizado o pressuposto do perigo da demora (periculum in mora) .
41.	Por fim, anoto que presidi duas reuniões com a presença do presidente do INSS, de representante da Secretaria de Previdência do Ministério da Economia, de Conselheiros do CNJ, além de magistrados e procuradores da república sobre o tema, nas quais todos esses fatos e riscos foram discutidos.
42.	Nesse contexto, entendo presentes os pressupostos para a concessão da medida cautelar para que o Instituto Nacional do Seguro Social e à Subsecretaria de Perícia Médica Federal do Ministério da Economia elaborem protocolo para a imediata realização das perícias médicas com uso da telemedicina.
43.	Ante o exposto, DECIDO:
I) conhecer da presente representação, satisfeitos os requisitos de admissibilidade previstos nos arts. 235 e 237, inciso III, do Regimento Interno deste Tribunal;
II) deferir medida cautelar para determinar ao Instituto Nacional do Seguro Social e à Subsecretaria de Perícia Médica Federal do Ministério da Economia que, no prazo de cinco dias, elaborem um protocolo para a imediata realização de perícias médicas com uso da telemedicina, conforme autoriza a Lei 13.989, de 15 de abril de 2020;
III) determinar a oitiva da Subsecretaria de Perícia Médica Federal do Ministério da Economia e do Instituto Nacional do Seguro Social, com fundamento no art. 276, § 3º, do RI/TCU, para que, no prazo de 15 (quinze) dias, se manifestem sobre medida cautelar deferida, bem como sobre os fatos apontados na representação formulada pelos Conselheiros do Conselho Nacional de Justiça;
b) determinar, nos termos do art. 250, V, do Regimento Interno/TCU, a oitiva Conselho Federal de Medicina (CFM) e Conselho Federal do Serviço Social (CFESS) para, no prazo de quinze dias, em querendo, manifestarem-se sobre os fatos apontados na representação formulada pelos Conselheiros do Conselho Nacional de Justiça;
VI) encaminhar cópia das peças 1, 12 e deste despacho à Subsecretaria de Perícia Médica Federal do Ministério da Economia, ao Instituto Nacional do Seguro Social, ao Conselho Federal de Medicina (CFM) e ao Conselho Federal do Serviço Social (CFESS) para subsidiar suas respostas;
VII) dar ciência deste despacho aos representantes."
	É o relatório.

não há.

Não atuou.

REPRESENTAÇÃO. INSS E SUBSECRETARIA DE PERÍCIA MÉDICA FEDERAL DO MINISTÉRIO DA ECONOMIA. NÃO ADOÇÃO DE MEDIDAS ADMINISTRATIVAS PARA A REALIZAÇÃO DE PERÍCIAS MÉDICAS POR TELECONFERÊNCIA AUTORIZADA PELA LEI 13.989/2020. PRESENÇA DO FUMUS BONI IURIS E DO PERICULUM IN MORA. DEFERIMENTO DE CAUTELAR DETERMINANDO AOS ÓRGÃOS A ELABORAÇÃO DE PROTOCOLO PARA A UTILIZAÇÃO DE PERÍCIAS REMOTAS. CONHECIMENTO. REFERENDO DO PLENÁRIO. OITIVAS.

REPRESENTAÇÃO (REPR)

Secretaria de Controle Externo da Gestão Tributária, da Previdência e Assistência Social (SecexPrevi).

Trata-se de representação dos Conselheiros Maria Tereza Uille Gomes e Henrique de Almeida Ávila, do Conselho Nacional de Justiça (CNJ) , a respeito de possíveis irregularidades ocorridas na interrupção da realização de perícias médicas e de seu impacto nas prestações previdenciárias sob a responsabilidade do Instituto Nacional do Seguro Social (INSS) .
2.	Em síntese, os conselheiros do CNJ relatam que foram informados, por Nota Técnica do Centro Local de Inteligência da Justiça Federal de São Paulo, de que as ações judiciais relativas aos benefícios previdenciários por incapacidade e de prestação continuada estavam paralisadas devido à impossibilidade de realização de perícias médicas e socioeconômicas. Isso ocorreu por conta da suspensão dos atendimentos presenciais ao público nos órgãos do Poder Judiciário em razão das medidas preventivas adotadas para a prevenção do contágio pelo novo Coronavírus 
3.	O CNJ editou, então, a Resolução 317, de 30 de abril de 2020, que autorizou a realização de perícia "por meio eletrônico, sem contato físico entre perito e periciando, enquanto perdurarem os efeitos da crise ocasionada pela pandemia do novo Coronavírus" nos processos relativos a benefícios previdenciários por incapacidade e de prestação continuada.
4.	Os conselheiros ressaltam, no entanto, que o Conselho Federal de Medicina e a Associação Nacional dos Peritos Médicos foram contrários a essa medida, o que aumentou o impasse na adoção das perícias médicas por telemedicina.
5.	O fato é que existem mais de 600 mil requerimentos administrativos na fila para serem objeto de perícia médica em momento bastante sensível para a população brasileira, especialmente de camada mais vulnerável, a qual sofre os graves efeitos da pandemia da covid-19. Esse represamento pode chegar ao Poder Judiciário com a eventual judicialização da questão, o que trará vultosos custos e desdobramentos para o seu deslinde.
5.	A partir das razões de decidir apresentadas no despacho transcrito no relatório precedente, adotei a medida cautelar sugerida, determinando a realização de oitiva.
6.	Considerando as ponderações de outros Ministros em Plenário, considerei pertinente adicionar à deliberação esclarecimento ao Instituto Nacional do Seguro Social e à Subsecretaria de Perícia Médica Federal do Ministério da Economia de que as medidas exigidas serão aquelas possíveis de serem adotadas no exíguo prazo de cinco dias, sob o ponto de vista técnico e material, sem prejuízo da indicação imediata de outras medidas em curso quando expirado o prazo.
7.	É evidente que esse esclarecimento não afasta o fato de que, juridicamente, a questão cautelar encontra-se decidida. E qualquer rediscussão jurídica que ainda possa ser tratada no curso do processo não afastará nem atenuará a necessidade de observância imediata do comando expedido no despacho ora em apreciação.
Ante o exposto, com fundamento no art. 276, § 1º, do Regimento Interno do TCU, VOTO por que seja adotada a decisão que ora submeto à apreciação deste Colegiado.
TCU, Sala das Sessões Ministro Luciano Brandão Alves de Souza, em 30 de setembro de 2020.
Ministro BRUNO DANTAS
Relator